【裁判字號】    99,上易,1335
【裁判日期】    991214
【裁判案由】    詐欺
【裁判全文】
臺灣高等法院臺中分院刑事判決        99年度上易字第1335號
上  訴  人
即  被  告  薛承昊
選任辯護人  黃逸仁律師
上列上訴人因詐欺案件，不服臺灣臺中地方法院99年度易字第17
01號中華民國99年7月29日第一審判決（起訴及移送併辦案號：
臺灣臺中地方法院檢察署99年度偵字第7683、11892號，），提
起上訴，本院判決如下：
    主  文
原判決撤銷。
薛承昊犯幫助詐欺取財罪，處拘役伍拾日，如易科罰金，以新臺
幣壹仟元折算壹日。緩刑貳年。
    事  實
一、薛承昊明知金融帳戶之提款卡（含密碼）係供自己使用之重
    要理財工具，關係個人財產、信用，且可預見將金融機構帳
    戶之提款卡及密碼等帳戶資料交付予不詳身分之成年人使用
    ，足供他人作為詐欺取財匯款之工具，竟猶不顧他人可能遭
    受財產損害之危險，而基於縱若金融帳戶被利用作為詐欺取
    財，亦不違背其本意之幫助他人犯罪故意，於民國99年1月
    14日17時許至同年1月19日前之某時，在不詳地點，將其所
    有之中華郵政股份有限公司林口中正路郵局帳號0000000000
    00 00號帳戶（下稱系爭帳戶）之提款卡及密碼，交付予真
    實姓名年籍不詳之成年人，容任該不詳成年人所屬詐欺集團
    供作詐欺匯款使用之帳戶。嗣該不詳成年人所屬詐欺騙集團
    取得上開帳戶提款卡及密碼後，隨即意圖為自己或他人不法
    之所有，基於詐欺取財之犯意聯絡，而為下列行為：(一)於99
    年1月19日前之某時，在露天拍賣網站刊登拍賣電視遊樂器
    之虛偽交易訊息，適陳政奕於99年1月19日，上網瀏覽上開
    網頁，因而陷於錯誤下標購買，並循指示於同年月20日12時
    55分許，匯款新臺幣（下同）4,600元至薛承昊系爭帳戶內
    ，嗣因陳政奕迄未收受貨物，始知受騙；(二)於99年1月20 日
    1時許前之某時，在露天拍賣網站刊登拍賣洗衣機及液晶電
    視之虛偽交易訊息，適余世懿於99年1月20日1時許，上網瀏
    覽上開網頁，因而陷於錯誤下標購買，並循指示於同日14時
    3分許，匯款13,000元至薛承昊系爭帳戶內，嗣因余世懿迄
    未收受貨物，始知受騙。
二、案經陳政奕、余世懿分別訴由臺中縣警察局大甲分局及臺北
    縣政府警察局新店分局報告臺灣臺中地方法院檢察署檢察官
    偵查起訴及臺南市警察局第三分局報告臺灣臺南地方法院檢
    察署呈請臺灣高等法院檢察署檢察長核轉臺灣臺中地方法院
    檢察署檢察官移送併案審理。
    理  由
壹、證據能力部分：
    按被告以外之人於審判外之陳述，雖不符刑事訴訟法第159
    條之1至第159條之4等前4條之規定，而經當事人於審判程序
    同意作為證據，法院審酌該言詞陳述或書面陳述作成時之情
    況，認為適當者，亦得為證據。當事人、代理人或辯護人於
    法院調查證據時，知有第159條第1項不得為證據之情形，而
    未於言詞辯論終結前聲明異議者，視為有前項之同意，刑事
    訴訟法第159條之5定有明文。立法意旨在於傳聞證據未經當
    事人之反對詰問予以核實，原則上先予排除。惟若當事人已
    放棄反對詰問權，於審判程序中表明同意該等傳聞證據可作
    為證據；或於言詞辯論終結前未聲明異議，基於尊重當事人
    對傳聞證據之處分權，及證據資料愈豐富，愈有助於真實發
    見之理念，且強化言詞辯論主義，使訴訟程序得以順暢進行
    ，上開傳聞證據亦均具有證據能力。查本案下列所援引之全
    部卷證資料，檢察官、上訴人即被告薛承昊（下稱被告）於
    本案辯論終結前均不爭執其證據能力，本院審酌各該證據作
    成時之情況，並無不法取得之情形，認亦適合作為本案之證
    據，揆諸上開說明，各該證據均有證據能力。
貳、實體部分：
一、認定犯罪事實所憑之證據及理由：
    訊據被告固坦承系爭帳戶為其所申請開戶使用，且被害人陳
    政奕遭詐欺集團詐騙，於99年1月20日匯款4,600元至系爭帳
    戶內，另余世懿於99年1月20日匯款13,000元至系爭帳戶內
    等情不諱，惟矢口否認有何幫助詐欺取財犯行，並辯稱：系
    爭帳戶之提款卡係與學生證放在塑膠封套內而一起遺失，伊
    並沒有將提款卡及密碼交給任何人使用云云。經查：
  (一)承系爭帳戶確係被告所申請開戶使用等情，有該帳戶開戶資
    料、客戶歷史交易清單各1份附卷可參（附於臺北縣政府警
    察局新店分局刑案偵查卷宗第23至26頁）。又被害人陳政奕
    、余世懿分別受詐騙集團施以詐術，因而陷於錯誤，將款項
    4,600元、13,000元分別匯入系爭帳戶內一節，業據被害人
    陳政奕、余世懿分別於警詢中證述明確（見臺中縣警察局大
    甲分局刑案偵查卷宗第4、5頁及臺北縣政府警察局新店分局
    刑案偵查卷宗第6至8頁），並有被害人陳政奕之郵政國內匯
    款執據、內政部警政署反詐騙案件紀錄表、臺南市警察局第
    三分局受理刑事案件報案三聯單、受理各類案件紀錄表、受
    理詐騙帳戶通報警示簡便格式表各1份（附於臺中縣警察局
    大甲分局刑案偵查卷宗第6至11頁）及臺北縣政府警察局新
    店分局警備隊受理刑事案件報案三聯單、受理各類案件紀錄
    表、受理詐騙帳戶通報警示簡便格式表、內政部警政署反詐
    騙案件紀錄表、被害人余世懿匯款櫃員機交易明細影本各1
    份（附於臺北縣政府警察局新店分局刑案偵查卷宗第12至16
    、21頁）可參。
  (二)被告雖於警詢時辯稱：系爭帳戶之提款卡應該是領錢後插在
    提款機上忘了拿走云云，然經警調閱被告上開提款時之監視
    畫面觀看，被告於提款機取款後，有將該提款卡取出放置於
    外套口袋內離開之事實，有台新國際商業銀行99年1月18 日
    台新作文字第9903761號函附監視錄影畫面及交易紙卷及監
    視器翻拍照片附卷（附於99年度偵字第7683號卷第11至18頁
    ）可憑，顯見被告該部分所辯不足採信。又被告於偵查及審
    理中改稱：系爭帳戶之提款卡係與學生證一起遺失云云，而
    本院向被告所就學之國立虎尾科技大學函查雖覆稱：被告為
    該校四技部車輛工程系五年級乙班學生，99年2月20日因原
    發學生證遺失申請補發，領學生證（卡）日期為99年2月23
    日，有該大學99年10月20日虎科大教學字第09900064440號
    函附卷可稽（見本院卷25頁），惟該函僅能證明被告之學生
    證於99年2月20日以前有遺失，況被告於原審審理中既供稱
    ：上開提款卡平常是放在伊皮包內，99年1月14日那天伊要
    領錢，只帶提款卡，因為提款卡是放在郵局發的塑膠封套裡
    ，學生證是放在封套的背面，所以兩個一起遺失等語（見原
    審卷第42頁），則被告若將上開提款卡放置平常使用之皮包
    內，如於99年1月14日當日即已遺失，迄至被告母親於99年2
    月5日報警時，已逾20幾日，被告於該期間豈有未察覺之理
    ；又如非於99年1月14日當日遺失，而係其他時間遺失，然
    衡之常情，應與其平常放置之皮包一同遺失，然被告亦自承
    皮包並未遺失，參以被告於警訊及偵查、審理中之供詞前後
    反覆，是其嗣於審理中所辯：該提款卡係與學生證一起遺失
    云云，其真實性已令人生疑，且與常情有違。
  (三)證人即被告母親李燕美於原審審理中雖到庭具結證稱：系爭
    帳戶係伊為被告所開設，供伊平常幫被告存零用金所用，伊
    於99年2月5日是因為要將指定受款人為被告之機車強制險退
    回之支票匯入被告帳戶，始知悉系爭帳戶遭警凍結，伊去存
    該支票被告並不知道等語（見原審卷第第37頁背面、第39頁
    ），惟證人李燕美於本案發生之前，已多月未曾存款至系爭
    帳戶內，有系爭帳戶之交易清單1份附卷可稽（見中縣甲警
    偵字第0990030847號警卷第13、14頁），又系爭帳戶於99年
    1月14日存入之1,000元，旋即於同日提領出來，僅剩餘額16
    6元，亦有上開交易清單可參，顯見系爭帳戶並非如被告所
    辯係其母親每月匯入零用錢所用，或其知悉證人李燕美將於
    99年2月5日前往存入支票，故不可能將上開提款卡交予他人
    ，是證人李燕美上開證述，難為被告有利之認定。
  (四)又目前詐欺取財之人收購或使用人頭帳戶做為出入帳戶，並
    以提款卡提領犯罪所得，以逃避檢警之追緝，乃眾所周知之
    事實，而行騙或恐嚇取財之人欲以提款卡提領犯罪所得，必
    然須知悉該提款卡之密碼，否則無法取款，乃當然之理，準
    此，詐欺取財之人所使用之帳戶，一定係經過該帳戶所有權
    人同意渠等使用，並告知提款卡之密碼，渠等方能確保該帳
    戶所有權人不會在被害人匯入款項後，突然向金融機構申請
    將該帳戶掛失止付，致渠等無法提領詐騙款項，換言之，詐
    欺取財之人不可能任意使用來源不明、拾得或未經所有權人
    同意渠等使用之金融機構帳戶作為供被詐騙者匯入款項之帳
    戶，以免屆時無法領取詐欺金額，而徒勞無功，灼然甚明。
    本件被告於本院審理中亦自承系爭帳戶之金融卡密碼只有伊
    知悉，伊並沒有將密碼寫在金融卡上等語，因此使用本件上
    開金融機構帳戶向被害人詐欺取財之人，應係獲被告同意而
    使用上開金融機構帳戶等情，當無疑義。被告雖另辯以：伊
    上開提款卡密碼是系爭帳戶之末6碼，有可能遭他人破解云
    云，惟現行晶片提款卡之密碼為6至12碼，若輸入3次錯誤之
    密碼，該提款卡即將遭櫃員機所沒入，此為眾所皆知之事實
    ，是該提款卡如為他人拾得，則他人如何得知該金融卡之密
    碼為幾位數？又如何得知密碼為系爭帳戶之末6碼？且金融
    機構之櫃員機均設有監視器，如遺失提款卡之人發覺提款卡
    遺失而報警或掛失後，第三人再持該提款卡提領款項時極易
    為警查獲，則詐欺集團成員豈有甘冒為警查獲之風險提領款
    項之理。
  (五)另衡諸常情，任何人均可開立銀行或郵局等金融機構之帳戶
    使用，是如無正當理由，實無借用他人存摺使用之理，而銀
    行或郵局等金融機構帳戶存摺、金融卡及印章亦事關個人財
    產權益之保障，其專有性甚高，除非本人或與本人具親密關
    係者，難認有何理由可自由流通使用該存摺、金融卡及印章
    。又一般人均有妥為保管及防止他人任意使用之認識，縱特
    殊情況偶需交付他人使用，亦必深入瞭解用途及合理性，始
    予提供，且該等專有物品如落入不明人士手中，而未加以闡
    明正常用途，極易被利用為與財產有關之犯罪工具，此為吾
    人依一般生活認知所易於體察之常識，而有犯罪意圖者，非
    有正當理由，竟徵求他人提供帳戶，客觀上可預見其目的，
    係供為某筆資金之存入，後再行領出之用，且該筆資金之存
    入及提領過程係有意隱瞞其流程及行為人身分曝光之用意，
    一般人本於一般認知能力均易於瞭解，尤其邇來因詐騙取財
    集團猖獗，報章媒體屢屢報導犯罪集團均以蒐購人頭帳戶作
    為其詐欺取財供被害人匯款之手段，政府並因而於電子或平
    面媒體廣為宣導防止民眾受騙，被告對此自不能諉為不知，
    是被告應可預見將其銀行帳戶之存摺、提款卡及其密碼提供
    他人使用，將幫助他人實施詐欺取財犯罪，但仍將其系爭帳
    戶提款卡及密碼交付予不詳姓名年籍之成年人，顯具縱有他
    人以其金融機構帳戶實施詐欺取財之犯罪，亦不違背其本意
    之幫助意思至明。
  (六)綜上所述，被告前揭所辯，顯係事後卸責之詞，不足採信。
    本件事證明確，被告犯行堪以認定。
二、論罪科刑之理由
  (一)按刑法上之幫助犯，係對於犯罪與正犯有共同之認識，而以
    幫助之意思，對於正犯資以助力，而未參與實施犯罪之行為
    者而言（最高法院75年度臺上字第1509號、88年度臺上字第
    1270號判決意旨可資參照）。是以，如未參與實施犯罪構成
    要件之行為，且係出於幫助之意思提供助力，即屬幫助犯，
    而非共同正犯。本件被告與上開詐欺集團成員並無共同實施
    詐欺取財犯罪之犯意聯絡或行為分擔，僅基於幫助詐欺取財
    之犯意，提供系爭帳戶之提款卡及密碼予上開詐欺集團之人
    員，已如前述。該詐欺集團之人員並利用被告之幫助，使被
    害人在遭該詐欺集團之人員施用詐術後而陷於錯誤，因而匯
    款至被告所提供之系爭帳戶，從而促成上開詐欺集團詐欺取
    財犯行之實現，是被告所為係參與詐欺取財罪構成要件以外
    之行為，且在無證據證明被告係以正犯而非以幫助犯之犯意
    參與犯罪之情形下，依上開說明，應認其所為係幫助犯而非
    正犯行為，故核被告所為，係犯刑法第30條第1項、第339條
    第1項之幫助詐欺取財罪，爰依同法第30條第2項之規定減輕
    其刑。
  (二)被告以一幫助行為涉犯2次幫助詐欺取財罪，為想像競合犯
    ，應依刑法第55條規定從重論以一罪。又檢察官移送併案部
    分與本件起訴部分之事實同一，本為起訴效力所及，本院自
    得併予審究。
  (三)原審以被告之罪證明確，予以論罪科刑，固非無見，惟量刑
    之輕重，雖屬事實審法院得依職權自由裁量之事項，然仍應
    受比例原則及公平原則之限制，否則其判決即非適法。刑事
    審判旨在實現刑罰權分配的正義，故法院對有罪被告之科刑
    ，應符合罪刑相當之原則，使輕重得宜，罰當其罪，以契合
    社會之法律感情。又按科刑時應以行為人之責任為基礎，並
    審酌一切情狀，尤應注意下列事項，為科刑輕重之標準：一
    、犯罪之動機、目的。二、犯罪時所受之刺激。三、犯罪之
    手段。四、犯罪行為人之生活狀況。五、犯罪行為人之品行
    。六、犯罪行為人之智識程度。七、犯罪行為人與被害人之
    關係。八、犯罪行為人違反義務之程度。九、犯罪所生之危
    險或損害。十、犯罪後之態度。」此為刑法第57條所明定。
    是被告犯罪所生之危險或損害、是否已與被害人達成和解，
    其量刑基礎即有不同，應予差別處遇。本件被告雖否認犯罪
    ，惟其犯罪受害之被害人2人匯款總金額僅17,600元，且被
    告於上訴本院後已與被害人陳政奕、余世懿達成和解，賠償
    被害人之損失，被害人陳政奕、余世懿亦表示不予追究，有
    和解協議書影本2份附於本院卷可憑，則審酌被告犯罪量刑
    之基礎已有不同，原判決就被害人2人所受損害總計為17,60
    0元而量處有期徒刑4月，顯屬過重，尚有未洽，被告上訴否
    認犯罪，固非有理由，惟其已與被害人2人達成和解，且參
    酌被害人2人所受之損害，其請求從輕量刑，自屬有理由，
    應由本院將原判決撤銷改判。
  (四)爰審酌被告提供帳戶之提款卡供他人非法使用其帳戶，使詐
    騙集團之成員易於得手，助長詐欺之犯罪風氣，嚴重危害社
    會治安，並使被害人陳政奕、余世懿因此被詐騙各4,600元
    、13,000元匯入其帳戶內，對被害人造成損害，然被告本身
    未實際參與本件詐欺取財之犯行，責難性較小，暨被告年僅
    22歲，目前尚在就學，並無前科，素行尚佳，其犯罪後之態
    度等一切情狀，量處如主文第2項所示之刑，並諭知易科罰
    金之折算標準，以資懲儆。
  (五)又查被告前未曾因故意犯罪受有期徒刑以上刑之宣告，有臺
    灣高等法院被告前案紀錄表附卷可稽，其因一時貪慾圖便，
    短於思慮，致觸犯本案犯行，於本院審理中已與被害人2人
    達成和解，被害人2人亦表明不再追究，且被告目前為學生
    ，是被告經此刑之教訓，當知所警惕，而無再犯之虞，本院
    認前開對其宣告之刑，以暫不執行為適當，爰併宣告緩刑2
    年，以啟自新。
據上論斷，應依刑事訴訟法第369條第1項前段、第364條、第299
條第1項前段，刑法第30條第1項前段、第2項、第339條第1項、
第55條、第41條第1項前段、第74條第1項第1款，刑法施行法第1
條之1第1項、第2項前段，判決如主文。
本案經檢察官沈淑宜到庭執行職務。
中    華    民    國    99    年    12    月    14    日
            刑事第五庭  審判長法  官  趙  春  碧
                              法  官  賴  恭  利
                              法  官  卓  進  仕
以上正本證明與原本無異。
不得上訴。
                              書記官  郭  振  祥
中    華    民    國    99    年    12    月    14    日
附錄論罪科刑法條：
刑法第339條第1項
意圖為自己或第三人不法之所有，以詐術使人將本人或第三人之
物交付者，處5年以下有期徒刑、拘役或科或併科1千元以下罰金
。

司法院資訊處製作；財團法人民間司法改革基金會備份。
